最高法院民事判決
111年度台上字第1117號
上  訴  人  葉振家                              
訴訟代理人  沈泰基律師
            楊淳淯律師
上  訴  人  葉金朝                                      

            葉正祥                                  
            葉勝寶                                  
被 上訴 人  張哲章                                   
訴訟代理人  吳光陸律師
            郭乃瑩律師
上列當事人間請求履行契約等事件，上訴人對於中華民國110年1
2月28日臺灣高等法院臺中分院第二審判決（109年度上字第343
號），提起上訴，本院判決如下：
    主  文
原判決關於命辦理土地所有權移轉登記及上訴人葉振家、葉金朝
為金錢給付暨各該訴訟費用部分廢棄，發回臺灣高等法院臺中分
院。
    理  由
一、本件被上訴人依其與上訴人葉金朝、葉正祥、葉勝寶之被繼
    承人葉中森及葉振家之被繼承人葉宗等5人（下稱葉宗等5人
    ）於民國103年1月11日簽立之土地權屬調整契約書（下稱系
    爭契約），請求辦理土地所有權移轉登記及互為金錢補償，
    其訴之聲明為不可分，訴訟標的對於共同訴訟之各人必須合
    一確定，上訴人葉振家對原判決提起上訴，形式上有利於同
    造共同訴訟人葉金朝以次3人，依民事訴訟法第56條第1項第
    1款前段規定，該上訴效力及於葉金朝以次3人，爰併列其3
    人為上訴人。
二、次查被上訴人主張：重測前彰化縣○○鎮○○段000、000-0、00
    0-0、000、000-0、000-0、000-0、000-0、000-0、000-0地
    號等10筆土地（分割後為同鎮○○段000、000、000、000、00
    0、000、000、000、000-0、000-0、000、000地號等12筆土
    地，下合稱系爭土地）現登記所有人如原判決附表（下稱附
    表）一所示，實際使用情況則如原判決所附土地複丈成果圖
    （下稱附圖）所示，二者並不一致。葉宗等5人遂簽立系爭
    契約，約定按實際耕作位置為土地所有權人暨其權利範圍之
    變更登記，變更登記前、後各人就系爭土地持有之面積應相
    同，如有增、減，則按當期土地公告現值互為補償。嗣葉振
    家所有之○○段000-0地號土地於109年間經彰化縣政府協議價
    購而移轉所有權登記，葉振家就此部分應以金錢補償伊及葉
    勝寶等情，爰依系爭契約約定及繼承之法律關係，於原審為
    訴之變更，求為命：㈠兩造依附表三「應移轉之土地面積佔
    登記面積之比例」欄所示辦理土地所有權移轉登記；㈡葉金
    朝給付葉正祥新臺幣（下同）76萬5,974元、被上訴人26萬3
    ,208元、葉勝寶33萬1,540元、葉振家284萬7,460元；㈢葉振
    家給付被上訴人242萬2,308元、葉勝寶273萬0,840元之判決
    。
三、上訴人葉振家則以：雙方於系爭契約簽署前，並未測量每一
    締約人實際占有土地面積，無從預見各自調整後增減之面積
    及找補金額、對象，對於具體如何移轉土地等重要契約要素
    均不知悉，顯然對於契約必要之點之意思表示未合致，系爭
    契約尚未成立。縱認系爭契約已成立，亦僅具預約性質，且
    該契約並無將系爭土地移轉為共有之意思，其內容違反農業
    發展條例（下稱農發條例）第16條規定，應為無效。又中州
    段407地號土地因彰化縣政府辦理東彰道路南延段新闢工程
    （下稱東彰道路工程）致價值大幅上升，並非伊父親葉宗訂
    約時所得認知，依系爭契約內容調整後，伊所取得之土地面
    積較原所有權狀面積減少1,292.98平方公尺，土地價值最低
    而受有損失，原有效果顯失公平，依民法第227條之2第1項
    規定應變更系爭契約原有效果為無效，或變更補償金額。況
    被上訴人未於其提出之土地使用現況圖（下稱系爭使用現況
    圖）編號H部分（下稱編號H部分土地）耕作，與系爭契約第
    2條約定之情形不符；縱認應依系爭契約為補償，亦應以系
    爭土地103年之公告現值為計算依據等語，資為抗辯。葉金
    朝以次3人均以：同意被上訴人之請求等語。
四、原審將第一審所為被上訴人敗訴之判決部分廢棄，改判㈠上
    訴人應依附表四「應移轉之土地面積佔登記面積之比例」欄
    所示辦理土地所有權移轉登記；㈡葉金朝應給付葉正祥76萬5
    ,919元、被上訴人26萬3,208元、葉勝寶33萬1,540元、葉振
    家284萬7,460元；㈢葉振家應給付被上訴人242萬2,308元、
    葉勝寶273萬0,840元，無非以：被上訴人請求上訴人履行系
    爭契約，其訴訟標的對於共同訴訟之上訴人必須合一確定，
    葉金朝以次3人所為認諾不利於葉振家，依民事訴訟法第56
    條第1項第1款後段規定，對於全體共同訴訟人不生效力。葉
    宗等5人原為系爭土地所有人，因系爭土地之實際占有狀況
    與登記情形不符，遂於103年1月11日簽立系爭契約，嗣葉中
    森、葉宗死亡後，關於系爭契約所涉土地之登記繼承人分別
    為葉勝寶、葉振家。兩造就系爭土地之耕作現況，經原審於
    110年5月3日會同兩造至現場勘驗，並囑託彰化縣田中地政
    事務所依兩造指界繪製複丈成果圖（即附圖）。而系爭契約
    之目的，在依契約當事人實際耕作位置變更土地登記內容，
    且就系爭土地登記所有權人暨其權利範圍、變更登記及金錢
    補償方式等必要之點均明確約定，意思表示已合致，無待另
    訂新約即可履行，堪認系爭契約為本約，而非預約。參諸證
    人即受託撰擬系爭契約之地政士吳鳳旗證述，可知系爭契約
    旨在約定將系爭土地登記位置調整與實際耕作位置相符，至
    於實際調整方式、補償金額等執行系爭契約細節事項，則待
    土地實際測量結果再進一步協議，尚難僅以系爭契約未載明
    調整後之各人土地增減面積及補償金額，即認系爭契約僅屬
    預約性質。系爭契約標的之重測前○○段000-0地號土地於109
    年6月2日重測並分割後為○○段000、000-0、000-0地號土地
    ，其中000-0地號土地雖因彰化縣○○○○○○道路工程而向葉振
    家協議價購，並於同年月18日移轉登記為彰化縣所有，而有
    給付不能情事，惟參諸民法第225條第2項規定，葉振家取得
    價購款515萬3,148元應視為000-0地號土地之代替利益，而
    屬系爭契約之範圍，得由其他契約當事人向葉振家請求所受
    領之金錢。依證人呂昭明、李含笑及洪茂榮證述，可知李含
    笑向被上訴人購買000、000、000地號土地，再以系爭使用
    現況圖編號A1部分土地與編號H部分土地交換耕作，嗣將000
    、000地號土地、編號H部分土地及000地號土地扣除編號A1
    部分土地出租予呂昭明至000-0地號土地被價購時為止。而
    呂昭明占有編號H部分土地係因被上訴人交付予李含笑，再
    由李含笑交付予呂昭明所致，被上訴人得終止其與李含笑間
    之交換耕作協議，並代位李含笑向呂昭明請求交付編號H部
    分土地，故被上訴人仍為編號H部分土地之間接占有人。就
    系爭契約之履行而言，應認編號H部分土地亦為被上訴人耕
    作使用之範圍。觀諸系爭契約第3條約定之文義，原則上依
    各人原登記之持分面積、比例變更所有權登記內容，並未限
    制變更登記後之狀態，即未明文約定系爭土地應變更登記為
    單獨所有或維持分別共有。且系爭契約簽訂時，不知實際調
    整後之狀況為何，更無從得知是否需以金錢補償，或補償對
    象、金額，故系爭契約第3條所載「按當期土地公告現值互
    為補償」等文字，無從解為係以系爭契約簽訂時之土地公告
    現值計算，而應以本件起訴時之公告現值即每平方公尺2,20
    0元計算補償為適當。又被上訴人係依系爭契約之約定為請
    求，並非請求分割系爭土地，無違反農發條例第16條規定之
    虞；且系爭契約簽訂於103年1月11日，不受89年1月26日修
    正公布前農發條例第30條所定每宗耕地不得分割及移轉為共
    有之限制。再依吳鳳旗證述，系爭土地將來可能被納入東彰
    道路工程範圍一節，為葉宗等5人於系爭契約成立時可得預
    見；且000、000-0、000-0地號土地公告現值於109年1月間
    為每平方公尺2,200元，與103年1月間每平方公尺1,800元相
    較，亦無劇烈變動，則000-0地號土地經協議價購擬闢為道
    路後，固可能使000、000-0地號土地價值發生變化，然無證
    據證明該變化超過依系爭契約原有效果所承受之風險範圍，
    亦無依原有效果履行契約顯失公平之情事，難認有情事變更
    原則之適用。從而，被上訴人依系爭契約約定及繼承之法律
    關係，請求按附表四「應移轉之土地面積佔登記面積之比例
    」欄所示，辦理土地所有權移轉登記，並由葉金朝、葉振家
    分別為上述金錢補償，應予准許等詞，為其判斷之基礎。
五、按在第二審為訴之變更合法者，原訴已因而視為撤回，第一
    審就原訴所為判決，自然失其效力，第二審應專就新訴為裁
    判，無須更就該第一審判決之上訴為裁判。本件被上訴人在
    第一審原請求：㈠上訴人應依附表二「應移轉之土地面積佔
    登記面積之比例」欄所示辦理土地所有權移轉登記；㈡葉正
    祥應給付葉金朝22萬5,522元、葉勝寶29萬1,522元、葉振家
    284萬5,040元及被上訴人30萬3,644元，經第一審判決其敗
    訴後，提起上訴，嗣因000-0地號土地遭價購，於原審變更
    上訴聲明為：㈠上訴人應依附表三「應移轉之土地面積佔登
    記面積之比例」欄所示辦理土地所有權移轉登記；㈡葉金朝
    應給付葉正祥76萬5,974元、被上訴人26萬3,208元、葉勝寶
    33萬1,540元、葉振家284萬7,460元；㈢葉振家應給付被上訴
    人242萬2,308元、葉勝寶273萬0,840元，既經原審認屬訴之
    變更而予准許，卻又廢棄第一審所為被上訴人敗訴之判決，
    並駁回其餘上訴，於法已有未合。次按給付之訴，係原告主
    張對被告有私法上請求權存在，請求法院判決被告應對原告
    為一定給付之訴訟。故給付之訴之應受判決事項之聲明（訴
    之聲明）必須表明被告對原告應為如何之給付，其訴始為合
    法。又民事訴訟採兩造對立主義，除有特別情形外，法
    院不得命同造被告中之一被告或數被告向他被告為給付，亦
    不得就原告所未聲明之事項逕為裁判。查被上訴人以上訴人
    為被告，提起請求履行契約之訴，核係給付之訴，惟其訴之
    聲明並未表明葉正祥、葉勝寶應對被上訴人為如何之給付，
    亦未說明上訴人基於同造被告之關係有何互為給付之依據，
    其訴即屬不合法，原審未限期命補正，遽判命上訴人為給付
    ，踐行之訴訟程序自有瑕疵；且原審就被上訴人請求葉金朝
    應將000地號土地應有部分4419/10000移轉登記予葉振家部
    分之聲明（即附表三編號1⑴所示），以被上訴人誤算為由，
    逕判命葉金朝將000地號土地應有部分4420/10000移轉登記
    予葉振家（即附表四編號1⑴所示），更有違誤。再查系爭契
    約旨在約定將系爭土地登記位置調整與實際耕作位置相符，
    至實際調整方式、補償金額等執行系爭契約細節事項，則待
    土地實際測量結果再進一步協議，均為原審所確定之事實，
    似見系爭契約簽立時，並未按葉宗等5人耕作位置現況測量
    並繪製使用現況圖。果爾，能否謂系爭契約簽立時，雙方已
    就附圖所示之耕作現況達成調整土地所有權移轉登記之合意
    ？亦非無進一步研求之餘地。究竟依附圖所示耕作現況移轉
    土地所有權登記，是否符合系爭契約原約定之本旨？系爭契
    約第4條所載：「第二條所稱之各人耕作位置係以『現況』為
    準，並經伍人認諾無誤」等語，係指何時之現況？均有未明
    。乃原審未詳加調查審認，遽為上訴人不利之判決，不免速
    斷。上訴論旨，執以指摘原判決關此部分為不當，求予廢棄
    ，非無理由。
六、據上論結，本件上訴為有理由。依民事訴訟法第477條第1項
    、第478條第2項，判決如主文。
中　　華　　民　　國　　111 　年　　11　　月　　24　　日
                      最高法院民事第九庭
　　　　                  審判長法官  盧  彥  如
                                法官  林  麗  玲
                                法官  翁  金  緞
                                法官  黃  明  發
                                法官  吳  麗  惠
本件正本證明與原本無異
                          書　記　官　賴  立  旻
中　　華　　民　　國　　111 　年　　12　　月　　5 　　日